臺灣高等法院高雄分院民事判決
110年度上字第42號
上  訴  人  周于萱  
訴訟代理人  何宗翰律師
被上訴人    胡子將  

訴訟代理人  鍾義律師  
上列當事人間請求損害賠償事件，上訴人對於中華民國109年12
月28日臺灣高雄地方法院109年度訴字第454號第一審判決提起上
訴，本院於111年1月5日言詞辯論終結，判決如下：
    主  文
原判決關於駁回上訴人後開第二項之訴部分，及該部分假執行之
聲請，並訴訟費用之裁判廢棄。
被上訴人應給付上訴人新臺幣（下同）壹佰玖拾肆萬零參佰伍拾
柒元，及自民國一○九年二月二十日起至清償日止，按週年利率
百分之五計算之利息。
上訴人其餘上訴駁回。
本判決所命給付，於上訴人以陸拾伍萬元供擔保後得為假執行；
但被上訴人提供壹佰玖拾肆萬零參佰伍拾柒元供擔保，得免為假
執行。
第一、二審訴訟費用，由被上訴人負擔十分之六，餘由上訴人負
擔。
    事實及理由
一、上訴人起訴主張：兩造於105年10月11日簽訂不動產買賣契
    約書，約定被上訴人以總價2,920萬元買受上訴人所有坐落
    高雄市○○區○○段00號土地及其上同段5703建號建物，被上訴
    人應於簽約當日交付第一期款292萬元，後續應交付第二、
    三期款1,168萬元、1,460萬元，惟被上訴人卻未給付。嗣因
    被上訴人欲將系爭房地登記予其女兒胡書亞名下，故於同年
    11月23日以胡書亞名義另與上訴人另行簽立不動產買賣契約
    書（下稱系爭契約），依系爭契約第2條第2項約定被上訴人
    應於簽約當日給付520萬元首期款、於105年12月12日給付尾
    款2,400萬元予上訴人，被上訴人雖於簽約當日交付面額520
    萬元、發票日105年11月30日之支票乙紙予上訴人，然卻屢
    屢藉詞央求勿提示，嗣因被上訴人遲不給付價金，上訴人不
    得已於106年5月16日提示支票，再於106年12月5日發函促請
    7日內給付尾款，因未獲置理，故而於107年1月22日發函向
    被上訴人為解除契約之表示，並沒收首期款520萬元作為懲
    罰性違約金。被上訴人遲延履約，致上訴人遲至107年8月13
    日方以2,580萬元將房地出售予第三人，而受有跌價損失340
    萬元，並增加支出房屋仲介費30萬5,600元、房屋稅4萬89元
    、管理費10萬2,739元、房屋貸款利息35萬3,832元，上訴人
    因被上訴人遲延履約受有損害共計420萬2,260元（計算式：
    3400,000＋305,600元＋40,089元＋102,739元＋353,832元＝4,20
    2,260元）。又被上訴人前以契約業經解除為由，訴請上訴
    人返還價金或酌減違約金原審法院107年度訴字第1253號、
    本院108年度上字第108號、最高法院108年度台上字第2068
    號；下稱：另案訴訟），另案訴訟經確定判決認定系爭房地
    之買賣，因被上訴人遲未依約給付價金尾款，上訴人解除契
    約，生合法解除效力，上訴人所收受之520萬元應酌減違約
    金為420萬元，上訴人應返還100萬元（520萬-420萬=100萬
    ）予被上訴人。上訴人於108年11月9日遭扣押12萬868元，
    而上訴人發函主張以另案訴訟判決應返還被上訴人100萬元
    抵銷本件上訴人請求遲延損害420萬2,260元，被上訴人108
    年11月25日收受，則扣除上訴人已被執行之12萬868元，上
    訴人尚可主張抵銷之金額加計利息應為88萬1,179元【計算
    式：1,000,000-12,868-(879,132×0.05×17/365）=881,179
    ，計息期間108年11月9日（扣押翌日）至108年11月25日（
    即上訴人主張抵銷函送達被上訴人之日）】，依此計算，上
    訴人得請求被上訴人賠償之金額尚有332萬1,081元（4,202,
    260-881,179＝3,321,081）爰依民法第229條第1項、第254條
    、第260條、第231條、第216條第1項規定及系爭契約第9條
    第2項約定提起本件訴訟，請求判命被上訴人應給付上訴人3
    32萬1,081元及自起訴狀繕本送達之翌日起至清償日止，按
    週年利率5％計算之利息。
二、被上訴人則以：被上訴人固不爭執另案訴訟確定判決認定契
    約係因被上訴人遲未給付，經上訴人依約解除，暨經酌減後
    之懲罰性違約金為420萬元等事實，惟否認上訴人因而受有
    房地跌價及增加仲介費、管理費、房屋稅、房貸利息等損害
    。系爭房地所在地段日趨繁榮，土地現值亦經調高，上訴人
    與他人間合意之買賣價金，與上訴人遲延給付間應無相當因
    果關係。仲介費係上訴人本於仲介契約所生之義務，亦與系
    爭契約是否可歸責於被上訴人而解除無相當因果關係；上訴
    人於系爭契約解除前，既為房地之所有權人，且居住在內，
    自有繳納房屋稅與管理費之義務，至房貸利息則係上訴人基
    於貸款契約對銀行所負之義務，上該費用支出均難認屬因遲
    延給付所生之損害。是以，上訴人主張抵銷自無理由。縱認
    上訴人應負損害賠償責任，然上訴人依另案訴訟判決已得沒
    收420萬元，再加計上訴人出售房地予他人取得之價金2,580
    萬元後，高於系爭契約所約定之2,920萬元價金，足徵上訴
    人實質上無損害可言，自不得請求賠償等語，資為抗辯。
三、原審判決駁回上訴人之訴及假執行聲請。上訴人不服，上訴
    求將原判決廢棄，判命被上訴人應給付上訴人332萬1081元
    ，及自起訴狀繕本送達翌日起算之法定遲延利息，被上訴人
    則請求駁回上訴。
四、不爭執事項：　　
  ㈠兩造於105年10月11日簽訂不動產買賣契約書，由被上訴人以
    總價2,920萬元買受上訴人所有之系爭房地，約定被上訴人
    應於簽約當日交付第一期款292萬元，後陸續應交付第二、
    三期款1,168萬元、1,460萬元，惟被上訴人均未給付。
  ㈡被上訴人嗣欲將系爭房地登記予女兒胡書亞，故而於105年11
    月23日以胡書亞之名義另與上訴人簽立系爭契約，並交付52
    0萬元支票予上訴人，上訴人迨至106年5月16日始提示兌領
    ，至於原定於105年12月12日支付之尾款2,400萬元，被上訴
    人則未給付。
  ㈢上訴人於106年12月5日委由律師發函催告被上訴人給付尾款2
    ,400萬元，於107年1月22日發函向被上訴人為解除契約之意
    思表示。
  ㈣另案被上訴人請求上訴人返還價金之訴訟，確定判決認定：
    系爭房地之買賣，因被上訴人遲未給付尾款，上訴人解除，
    生合法解除契約效力；被上訴人所支付之價金520萬元，依
    契約第9條第2項約定，作為懲罰性違約金，法院參考社會經
    濟狀況、違約情節，認有過高，將懲罰性違約金酌減為420
    萬元，而判命上訴人應返還被上訴人100萬元本息。
五、本院判斷
　㈠被上訴人前以總價2,920萬元購買上訴人所有系爭房地，於給
    付第一期款520萬元後，即未依約於105年12月12日支付2,40
    0萬元尾款，係可歸責於被上訴人事由致給付遲延，上訴人
    於107年1月22日向被上訴人解除契約，經另案訴訟確定判決
    上開520萬元中之420萬元充作懲罰性違約金等事實，有上該
    確定判決可稽（原審卷一第247至273頁），且為兩造所不爭
    執，即系爭契約之解約原因，確係因可歸責於被上訴人之事
    由所致；又，上訴人解約後，於107年8月13日以2580萬元將
    該房地出售予訴外人許立晟，提出不動產買賣契約合約書、
    價金履約保證申請書、履保公司傳給上訴人之簡訊、系爭房
    地異動索引等件為證（本院卷第201頁至211頁、第163頁至1
    71頁），並經證人即凱璿不動產（仲介）所委任簽訂契約之
    代書龔殷立結證無訛（本院卷第180至183頁），堪信真實。
　㈡按債務人遲延者，債權人得請求其賠償因遲延而生之損害。
    民法第231條第1項定有明文。是而上訴人若因被上訴人遲延
    而受有損害，自得請求被上訴人賠償。上訴人主張其因此所
    受之項目及金額為：①房屋稅款4萬0089元、管理費10萬2739
    元。②銀行貸款利息35萬3832元。③仲介費用30萬5600元。④
    房地價跌損害340萬元，茲審認並分論如下：
　　⒈106年至107年1月間，上訴人為系爭房地之所有權人，尚未
      交付房地供被上訴人使用，此期間之房屋稅40089元及管
      理費，應由上訴人繳納，不能認係其所受損害。又其支付
      先前向銀行所貸款項之利息，係基於上訴人與貸款銀行間
      之金錢消費借貸關係所生，上訴人究係如何運用，悉依其
      規劃，與兩造間契約之履行，不能認有相當因果關係。上
      訴人所列上該項目，均不能認係因被上訴人遲延所致之損
      害，不得請求被上訴人賠償。
　　⒉就上訴人請求被上訴人賠償其嗣再委任房屋仲介售屋所費
      之30萬5600元部分，為被上訴人所否認。按民法第260條
      所規定之損害賠償請求權，係專指因債務不履行之損害賠
      償而言。損害賠償之債，以有損害之發生及有責任原因之
      事實，並二者之間，有相當因果關係為成立要件。查，房
      地銷售非以委由仲介為之必要，上訴人於解除契約後，另
      委請仲介銷售房屋不能認屬銷售房屋之必要費用。況上訴
      人係於系爭契約解除（107年1月22日）後，始委由房屋仲
      介銷售，非於契約有效期間（即105年11月23日締約至107
      年1月22日止），難認係因被上訴人遲延給付債務不履行
      所生損害，與被上訴人遲延給付間無相當因果關係，是而
      上訴人依民法第229條第1項、第231條第1項及第216條規
      定，請求被上訴人賠償，自非有據。
    ⒊債務人遲延者，債權人得請求其賠償因遲延而生之損害，
      民法第231條第1項定有明文。又民法第260條規定，解除
      權之行使不妨碍損害賠償之請求，係採契約解除與替補賠
      償之兩立主義。是契約之解除，無論由於債務不履行之給
      付不能，抑或給付遲延，均得併行請求債務不履行之損害
      賠償（替補賠償），該債務不履行所生之舊賠償請求權，
      只須其所受之損害與債務不履行間有相當因果關係者即足
      當之，不因契約之解除而失其存在。出賣人因買受人不履
      行債務而解除契約，如買賣標的物之市價於解約前已有跌
      落，低於原買賣價金，出賣人之財產價值因而減少，該價
      差可認係出賣人因買受人不履行債務所受之損害（最高法
      院95年台上字第1831號判決意旨參照），上揭原理緣於解
      除契約，契約之雙方本有回復原狀之義務，倘於解除契約
      前已發生之損害，於契約解除後，應一併賠償，始能符合
      回復原狀之旨趣。兩造房地買賣契約因可歸責於被上訴人
      之事由，致解除契約，上訴人自得請求被上訴人賠償因遲
      延所生之損害。上訴人於107年1月22日向被上訴人合法解
      除系爭房地買賣契約，該房地於107年1月之時值為2637萬
      8464元，有城鄉不動產估價師聯合事務所鑑函可稽（見本
      院卷第73頁、261頁，及外放之鑑估報告書），該鑑定乃
      對不動產有專業知識之估價師本其勘察及評估所為，核屬
      可採，且為兩造所不爭執。兩造於105年10月間合意以292
      0萬元買賣系爭房地，因被上訴人遲延，於107年1月間房
      地時價已跌落至2637萬8464元，低於原定買賣價金，則上
      訴人受有房地價值減少之損害，與上訴人給付及受領遲延
      有相當因果關係，可認係上訴人因被上訴人遲延所生之損
      害，則上訴人所得請求賠償之價差損失為282萬1536元（2
      920萬-2637萬8464元=282萬1536元）。上訴人主張應以其
      於107年8月13日以2580萬元出售第三人之價額計算損害云
      云，惟契約既於107年1月既已解除，上訴人於同年8月間
      出售第三人所生上該價差，係因契約解除後所發生之損害
      ，不在民法第231條所定得請求賠償之列，自不得作為本
      項計算之依據。至於被上訴人以上訴人依另案確定判決，
      已得沒收420萬元，加計上訴人出售系爭房地予他人取得
      價金2580萬元，此該金額高於所約定價金2920萬元，故而
      上訴人已無損害，自不得請求賠償云云。惟另案係上訴人
      依兩造所訂契約第9條第2款，請求被上訴人給付懲罰性違
      約金，有該確定判決可稽。該懲罰性違約金係對債務人不
      履行約定之一種私的制裁，與損害賠償旨在填補損害，而
      不具有懲罰之性質者不同，二者係依不同之原因事實，亦
      無損益相抵原則之適用，不能以上訴人已取得懲罰性違約
      金420萬元，認上訴人不得請求損害賠償以填補其因被上
      訴人遲延給付所受損害，是被上訴人執此抗辯，要非可取
      。
　  ⒋被上訴人應賠償上訴人因遲延而生之損害2,821,536元。上
      訴人於另案判決確定後，本應返還被上訴人160萬元，扣
      掉上訴人已給付（被執行）之120,868元，尚欠被上訴人
      之金額加計利息881179元，是而於扣除後，上訴人請求被
      上訴人給付之金額為194萬0357元。
六、綜上，上訴人主張上情，請求被上訴人給付，其請求在94萬
    0357元，及自起訴狀繕本送達翌日即109年2月20日起至清償
    日止，按週年利率百分之五計算法定遲延利息範圍內，洵屬
    正當，應予准許，逾此範圍之請求，則不應准許。兩造分別
    陳明願供擔保聲請為准、免假執行之宣告，就上訴人勝訴部
    分，合於法律規定，爰分別酌定相當之擔保金額准許之。至
    於上訴人敗訴部分，其假執行聲請失所依附，應併予駁回。
    原審就上開應准許部分，為上訴人敗訴之判決，並駁回其假
    執行之聲請，自有未洽，上訴意旨求予廢棄改判，為有理由
    ，爰由本院予以廢棄改判如主文第二項所示，並為准、免假
    執行之宣告。至於上訴人之請求不應准許部分，原判決為上
    訴人敗訴之判決，並駁回其假執行之判決，核無違誤。上訴
    意旨求予廢棄，為無理由，應予駁回其上訴，爰判決如主文
    。
中　　華　　民　　國　　111 　年　　1 　　月　　19　　日
                            民事第二庭
                                審判長法  官  黃國川
                                      法  官  李怡諄
                                      法  官  許明進
以上正本證明與原本無異。
如對本判決上訴，須於判決送達後20日內向本院提出上訴狀，其
未表明上訴理由者，應於上訴後20日內向本院提出上訴理由書（
均須按他造當事人之人數附繕本）。上訴時應提出委任律師或具
有律師資格之人之委任狀，並依附註條文規定辦理。如委任律師
提起上訴者，應一併繳納上訴審裁判費。
中　　華　　民　　國　　111 　年　　1 　　月　　20　　日
                                      書記官  戴志穎
附註：
民事訴訟法第466條之1：
對於第二審判決上訴，上訴人應委任律師為訴訟代理人，但上訴
人或其法定代理人具有律師資格者，不在此限。
上訴人之配偶、三親等內之血親、二親等內之姻親，或上訴人為
法人、中央或地方機關時，其所屬專任人員具有律師資格並經法
院認適當者，亦得為第三審訴訟代理人。
第1項但書及第2項情形，應於提起上訴或委任時釋明之。